ACORDAO-COMPLETO-2410812

ACÓRDÃO 6836/2021 ATA 13/2021 - SEGUNDA CÂMARA

VISTOS, relatados e discutidos estes autos do Recurso de Reconsideração interposto em face do Acórdão 9906/2019-TCU-Segunda Câmara, por meio do qual foram julgadas irregulares as contas da empresa Alternativa Consultoria em Educação, Cultura e Comunicação Social Ltda. - ME e de Erika Antoinette Wilhelmine Coester Kramer, com condenação em débito solidário e aplicação de multa, referente à captação de recursos para o projeto 04-6304, de atividade audiovisual, identificado como "Os ítalo-brasileiros na Região Sul";
ACORDAM os Ministros do Tribunal de Contas da União, reunidos em Sessão da 2ª Câmara, ante razões expostas pelo Relator, com fundamento nos arts. 32, inciso I e 33, da Lei 8.443/1992, c/c o art. 285, caput, do Regimento Interno/TCU, em:
9.1. indeferir os requerimentos de concessão de prazo para a apresentação de documentos e produção de prova testemunhal;
9.2. conhecer dos Recursos de Reconsideração para, no mérito, negar-lhes provimento, mantendo-se em seus exatos termos a deliberação recorrida;
9.3. dar ciência aos recorrentes, à Procuradoria da República no Estado do Rio Grande do Sul, e aos demais interessados.

Recurso de reconsideração interposto por Alternativa Consultoria em Educação Cultura e Comunicação Social Ltda - ME, Erika Antoinette Wilhelmine Coester Kramer contra o Acórdão 9.906/2019 - 2ª Câmara.

Segunda Câmara

Ministério da Cultura (extinto).

3. Interessados/Responsáveis/Recorrentes:
3.1. Responsáveis: Alternativa Consultoria em Educação, Cultura e Comunicação Social Ltda. - ME (00.886.351/0001-41); Erika Antoinette Wilhelmine Coester Kramer (XXX.769.930-XX)
3.2. Recorrentes: Alternativa Consultoria em Educação Cultura e Comunicação Social Ltda. - ME (00.886.351/0001-41); Erika Antoinette Wilhelmine Coester Kramer (XXX.769.930-XX).

Augusto Nardes.

13.1. Ministros presentes: Bruno Dantas (Presidente), Augusto Nardes, Aroldo Cedraz (Relator) e Raimundo Carreiro.
13.2. Ministro que alegou impedimento na Sessão: Augusto Nardes.
13.3. Ministros-Substitutos presentes: Marcos Bemquerer Costa e André Luís de Carvalho.

AROLDO CEDRAZ

Ministra Ana Arraes.

Adoto como Relatório a bem lançada instrução de mérito do auditor federal de controle externo responsável pelo exame do feito no âmbito da Secretaria de Recursos (peça 190) , cuja proposta de encaminhamento contou com a anuência do corpo dirigente da referida unidade técnica (peça 191) e do representante do Ministério Público de Contas (peça 192) :
"INTRODUÇÃO
Trata-se de recursos de reconsideração (peças 96 e 135) interpostos pela empresa Alternativa Consultoria Em Educação Cultura e Comunicação Social Ltda. - ME e Érika Antoinette Wilhelmine Coester Kramer, à época dos fatos, respectivamente, captadora de recursos suscetíveis de dedução do Imposto de Renda como modo de incentivo à cultura objeto da Lei 8.313, de 23/12/1991, e sua sócia-administradora, contra o Acórdão 9906/2019-TCU-Segunda Câmara  (peça 79) , relatado pelo ministra Ana Arraes.
1.1. Reproduz-se integralmente o teor do dispositivo da decisão impugnada:
ACORDAM os ministros do Tribunal de Contas da União, reunidos em sessão da 2a Câmara, ante as razões expostas pela relatora, nos termos dos arts. 12, §3°, 16, inciso III, alíneas "b" e "c", §§ 2° e 3°, 19, 23, inciso III, 26, 28, incisos I e II, e 57 da Lei 8.443/1992, em:
9.1. considerar revéis a empresa Alternativa - Consultoria em Educação, Cultura e Comunicação Social Ltda. - ME e Érika Antoinette Wilhelmine Coester Kramer, dando-se prosseguimento ao processo;
9.2. julgar irregulares as contas da empresa Alternativa - Consultoria em Educação, Cultura e Comunicação Social Ltda. - ME e Érika Antoinette Wilhelmine Coester Kramer, condenando-os, solidariamente, ao recolhimento aos cofres do Fundo Nacional de Cultura dos débitos indicados a seguir, atualizados monetariamente e acrescidos de juros de mora das datas indicadas até o pagamento:
	Data
	Valor (R$) 
	Data
	Valor (R$) 

	26/10/2005
	1.000,00
	04/01/2007
	900,00

	26/10/2005
	1.000,00
	04/01/2007
	615,00

	26/10/2005
	1.000,00
	16/01/2007
	200,00

	26/10/2005
	1.400,00
	13/03/2007
	600,00

	26/10/2005
	1.500,00
	14/03/2007
	2.500,00

	26/10/2005
	1.500,00
	15/03/2007
	500,00

	26/10/2005
	1.000,00
	31/05/2007
	1980,00

	26/10/2005
	24.334,10
	06/06/2007
	537,24

	27/10/2005
	1.500,00
	08/06/2007
	212,01

	27/10/2005
	1.500,00
	08/06/2007
	139,50

	27/10/2005
	1.500,00
	27/02/2008
	1500,00

	27/10/2005
	1.500,00
	27/02/2008
	1.600,00

	02/12/2005
	500,00
	28/02/2008
	346,00

	02/12/2005
	400,00
	29/04/2008
	50,00

	02/12/2005
	600,00
	26/08/2008
	250,00

	02/12/2005
	2.432,35
	05/01/2009
	2.453,62

	09/12/2005
	500,00
	03/03/2009
	500,00

	28/12/2005
	800,00
	03/03/2009
	267,90

	28/12/2005
	1.000,00
	27/04/2009
	482,10

	29/12/2005
	1.200,00
	27/04/2009
	500,00

	02/01/2006
	300,00
	27/04/2009
	500,00

	03/01/2006
	900,00
	27/04/2009
	400,00

	03/01/2006
	500,00
	27/04/2009
	100,00

	19/07/2006
	500,00
	27/04/2009
	719,13

	22/12/2006
	500,00
	27/04/2009
	298,00

	28/12/2006
	600,00
	19/06/2009
	1.958,00

	03/01/2007
	100,00
	02/07/2009
	200,00

	04/01/2007
	1.000,00
	02/07/2009
	348,00

	04/01/2007
	900,00
		
9.3. aplicar-lhes, individualmente, multas de R$ 1.000,00 (mil reais) , a serem recolhidas aos cofres do Tesouro Nacional, com atualização monetária calculada da data deste acórdão até a data do pagamento, se efetuado após o vencimento do prazo abaixo estipulado;
9.4. fixar prazo de 15 (quinze) dias, a contar das notificações, para comprovação, perante o Tribunal, do recolhimento das dívidas acima imputadas;
9.5. autorizar a cobrança judicial das dívidas, caso não atendidas as notificações;
9.6. autorizar o pagamento das dívidas em até 36 (trinta e seis) parcelas mensais consecutivas, caso venha a ser solicitado pelos responsáveis antes do envio do processo para cobrança judicial, fixando o vencimento da primeira parcela em 15 (quinze) dias, a contar do recebimento das notificações, e o das demais a cada 30 (trinta) dias, com incidência dos respectivos encargos legais sobre o valor de cada parcela;
9.7. alertar os responsáveis de que a inadimplência de qualquer parcela acarretará vencimento antecipado do saldo devedor;
9.8. dar ciência desta deliberação à Procuradoria da República no Estado do Rio Grande do Sul, para a adoção das medidas cabíveis.
HISTÓRICO
O extinto Ministério da Cultura (MinC) , atualmente incorporado ao Ministério da Cidadania, mediante sua Portaria Minc 66, de 28/4/2005 (peça 5) , autorizou a captação R$ 224.300,00 suscetível de dedução do Imposto de Renda objeto da Lei 8.313, de 23/12/1991, instituidora do Programa Nacional de Apoio à Cultura (Pronac) , para o empreendimento pela empresa  Alternativa Consultoria em Educação Cultura e Comunicação Social Ltda.-ME de atividade audiovisual cujo projeto, de número 04-6304 na citada portaria, identificado como "Os ítalo-brasileiros na Região Sul", assim descrido resumidamente em sua proposta juntada à peça 3:
Planejamento de evento comemorativo dos 130 anos de imigração italiana ao RS, composto de CDs de programas de rádio, vídeos e material informativo a ser disponibilizado pela web e emissoras de rádio e tv. Realização de documentário videofonográfico com descendentes dos primeiros ramos familiares que aportaram em Nova Milano em 1875 procedentes da região de Vêneto na Itália.
Prorrogado por diversas vezes, o período de captação mediou entre 28/4/2005 e 30/6/2009 (peça 26, p. 1) , a empresa captou o todo o valor permitido e apresentou o instrumento de prestação de contas (peças 8 a 21) . 
Em sua análise da prestação de contas, o Ministério concluiu pela existência de débito no valor original de R$ 72.122,95 ante a existência de comprovantes desconformes com o previsto no art. 30 da Instrução Normativa n. 1, de 5/1/1997, da Secretaria do Tesouro Nacional (IN STN 1/1997) , aplicável no caso concreto por força do art. 39 da Portaria MinC 46/1998. Por isso, o Órgão instaurou tomada de contas especial e nesta se apurou a responsabilidade pela ocorrência da empresa Alternativa - Consultoria em Educação, Cultura e Comunicação Social Ltda. e de Érika Antoinette Wilhelmine Coester Kramer, sua sóciaadministradora.
Citadas validamente na fase externa da persecução de controle, as responsáveis silenciaram, razão por que o Tribunal as teve por revéis, deu prosseguimento ao processo, com base no art. 12, § 3°, da Lei 8.443, de 16/6/1992, e proferiu a decisão reproduzida no subitem 1.1 desta instrução.
Diante disso, interpuseram-se os recursos.
Condensados a seguir os fundamentos da decisão impugnada essenciais ao exame das impugnações.
Em homenagem ao princípio da verdade material, o Tribunal perquiriu se havia nos autos nos autos elementos fundadores de imputação de débito e atenuadores da responsabilidade das revéis.  Observou que as responsáveis se manifestaram amiúde na fase de análise da prestação de contas, mas malograram sanar as irregularidades a elas imputadas relativamente à execução financeira da atividade. Isso porque se limitaram questionar o prazo exigível de guarda dos documentos supostamente comprobatórios de suas alegações defensórias.
Notou que na esfera do Ministério, analisados os documentos fiscais, concluiuse pela existência de débito no valor original de R$ 72.122,95, relativo aos comprovantes desconformes com as prescrições exaradas nos normativos regedores da matéria, em particular as disposições do art. 30 da Instrução Normativa STN 1/1997, aplicável ao emprego de recursos captados na forma da lei mencionada mercê do art. 39 da Portaria MinC 46/1998.
Entendeu que as seguintes irregularidades impedem o estabelecimento de nexo de causalidade entre os pagamentos formados e o emprego dos recursos captados, condição necessária à demonstração da boa e regular aplicação destes: (i) falta de assinatura dos credores em diversos documentos fiscais; (ii) falta de referências ao nome do projeto, número do Pronac ou à conta bancária específica; (iii) falta da própria nota fiscal dos serviços ou comprovante de despesas de alguns serviços listados pelo proponente na relação de pagamentos.
Por corolário, que as responsáveis não se desincumbiram do ônus de comprovar a boa e regular aplicação de parcela dos recursos captados e que, por essa maneira, presume-se débito e a causação deste pela empresa Alternativa - Consultoria em Educação, Cultura e Comunicação Social, proponente do projeto ao extinto Ministério da Cultura, e por Érika A. W. Coester Kramer, responsável pela movimentação financeira dos recursos.
A Corte reputou inexistente nos autos elementos de convencimento mediante os quais se pudesse ter por comprovada a boa-fé das responsáveis, motivo por que deixou aplicar à espécie o disposto no art. 12, §2°, da Lei 8.443/1992.
Aplicando ao caso o entendimento assentado no paradigmático Acórdão 1441/2016-TCU-Plenário, relator o ministro Benjamin Zymler, teve por prescrita a pretensão do Estado de aplicar sanção pecuniária às ora recorrentes relativamente a determinadas parcelas do débito antes a prática do ato ordenador de seu chamamento ao processo em 21/3/2019.
Por fim, considerou na dosimetria do valor pecuniário da multa aplicada a circunstância atenuante consistente no fato de que se cumpriu o objeto da atividade, como fez ver o Parecer Técnico 93/2014 (peça 22, p. 6) . 
ADMISSIBILIDADE 
Exararamse os exames de admissibilidade dos recursos às peças 176 e 177, em que se propõe deles conhecer e suspender os subitens 9.2, 9.3, 9.4 e 9.5 da decisão combatida. Seu relator, ministro João Augusto Ribeiro Nardes, acolheu as propostas em seu despacho trazido à peça 179. Reputase acertado o proposto e acolhido.
MÉRITO
Delimitação
1.2. Quanto ao mérito dos recursos, no essencial é de perquirir se caberia deferir requerimento de intimação da sessão de julgamento, declarar nula a decisão impugnada, fazê-la insubsistente ou reformála por acolhível um ou mais dos argumentos recursais de jaezes processuais, prejudiciais ou meritórios sumariados a seguir:
a)  seria inválida a citação das ora recorrentes por força do recebimento de seu instrumento no endereço de Érika Kramer por pessoas delas diversa (nesta instrução, item 17) ;
b) a não nomeação de defensor dativo teria implicado cerceamento de defesa (ibid., item 18) ;
c) teria havido cerceamento de defesa porque não intimadas as ora recorrentes acerca de investigação cível em curso (ibid., item 19) ;
d) o decurso do tempo teria prejudicado a defesa das ora recorrentes por haver dificultado a obtenção de documentos de teria causado a prescrição das pretensões do Estado de lhes aplicar sanção reintegratória do erário e sanção punitiva (ibid., item 20) ;
e) o decurso do tempo teria causado a prescrição da pretensão do Estado de aplicar às ora recorrentes sanções de caráter reintegratório do erário (ibid., item 21) ;
f) o decurso do tempo teria causado a prescrição da pretensão do Estado de aplicar às ora recorrentes sanções de caráter punitivo (ibid., item 22) ;
g)  os documentos acostados à prestação de contas e os ora anexados aos instrumentos de recurso fariam prova da boa e regular aplicação dos recursos pecuniários captados (ibid., item 23) .
Da pretensa invalidade da citação das ora recorrentes
1.3. Às peças 96, p. 2, e 135, p. 2-3, as recorrentes sustentam a nulidade de sua citação feita em nome da ora recorrente Érika Kramer porque teria sido feita "no [seu] endereço cadastrado junto ao fisco federal", como se verificaria às peças 74 e porque seu instrumento teria sido recebido por terceiro, como se depreenderia da inspeção da peça 75.
1.4. A citação haveria que ter sido feita "em mão própria", como prescreveria a Súmula 429 do Superior Tribunal de Justiça.
1.5. Diante disso, teriam sido desrespeitados os princípios constitucionais do contraditório e da ampla defesa.
Análise
1. Não assiste razão às recorrentes.
1. Segundo o art. 22, inciso I, da Lei 8.443, de 1992, as comunicações realizadas pelo Tribunal devem observar a forma estabelecida no seu Regimento Interno, cujo art. 179, inciso II, estabelece que as comunicações processuais far-se-ão mediante carta registrada, com aviso de recebimento que comprove a entrega no endereço do destinatário.
1. Não é mister a entrega pessoal das comunicações processuais promovidas no processo de controle administrativo impulsionado pelo Tribunal, razão por que o aviso de recebimento não precisa ser assinado pelo próprio destinatário. Assim, apenas quando não estiver presente o aviso de recebimento (AR) específico é que se buscará outro meio de comunicação processual.
1. Também não há que se falar em aplicação subsidiária das disposições contidas no Código de Processo Civil, pois a matéria é regulada por normativo específico desta Corte de Contas, editado no exercício de sua competência constitucional. A validade de tal critério de comunicação processual é referendada pela jurisprudência deste Tribunal. Nesse sentido, por exemplo, os Acórdão 316/2018-TCU-Plenário, relator Ministro Vital do Rêgo, 5.419/2017 ¿2ª Câmara, relator Ministro Augusto Nardes, 2.798/2017 ¿ 1ª Câmara, relato Ministro Bruno Dantas, 3.254/2015 ¿ 1ª Câmara, relator Ministro Benjamin Zymler.
1. O entendimento encontra amparo em deliberação do Plenário do Supremo Tribunal Federal, proferida em sede de agravo regimental em mandado de segurança (MS-AgR 25.816/DF, relator Ministro Eros Grau) , conforme excerto a seguir transcrito:
EMENTA: AGRAVO REGIMENTAL. MANDADO DE SEGURANÇA. DESNECESSIDADE DE INTIMAÇÃO PESSOAL DAS DECISÕES DO TRIBUNAL DE CONTAS DA UNIÃO. ART. 179 DO REGIMENTO INTERNO DO TCU. INTIMAÇÃO DO ATO IMPUGNADO POR CARTA REGISTRADA, INICIADO O PRAZO DO ART. 18 DA LEI N. 1.533/51 DA DATA CONSTANTE DO AVISO DE RECEBIMENTO. DECADÊNCIA RECONHECIDA. AGRAVO IMPROVIDO.
1. O envio de carta registrada com aviso de recebimento está expressamente enumerado entre os meios de comunicação de que dispõe o Tribunal de Contas da União para proceder às suas intimações.
2. O inciso II do art. 179 do Regimento Interno do TCU é claro ao exigir apenas a comprovação da entrega no endereço do destinatário, bastando o aviso de recebimento simples.
1. Daí a regularidade da notificação da recorrente pessoa física, como se verifica da inspeção do Aviso de Recebimento acostado à peça 73, de que consta o endereço extraído da base de dados da Receita Federal juntado, por seu turno, à peça 69. Registre-se, adicionalmente, que a citação da pessoa jurídica também se deu em seu endereço cadastrado na base da Receita Federal (peças 70 e 74) .
Da pretensa nulidade da decisão ante o reconhecimento de revelia não seguido de nomeação de defensor dativo
1.12. Às peças 96, p. 3, e 135, p. 3, diz-se que a revelia das ora recorrentes teria feito mister a nomeação de defensor dativo, nada obstante a "falta de previsão infraconstitucional para tal procedimento no TCU".
Análise 
1.13. O argumento não merece lograr êxito.
1.14. O processo de controle administrativo da competência do Tribunal é regido especificamente pela Lei 8.443, de 1992. Transcreve-se o art. 12, § 3º, desta: "O responsável que não atender à citação ou à audiência será considerado revel pelo Tribunal, para todos os efeitos, dando-se prosseguimento ao processo."
1.15. Diferentemente do alegado, portanto, a revelia em questão é estatuída em lei.
1.16. Por consistir o mencionado processo em espécie do gênero processo administrativo, aplica-se-lhe subsidiariamente a Lei 9.784, de 29/1/1999, cujo art. 3o dispõe:
Art. 3o O administrado tem os seguintes direitos perante a Administração, sem prejuízo de outros que lhe sejam assegurados:
[...]
IV - fazer-se assistir, facultativamente, por advogado, salvo quando obrigatória a representação, por força de lei. (grifou-se) 
1.17. Não é por outro motivo que estatui o art. 145 do seu Regimento Interno do Tribunal a facultatividade da constituição de procurador, advogado ou não, de sorte que podem os próprios interessados os atos processuais.
1.18. Da facultatividade legalmente prevista decorre o descabimento da nomeação de defensor dativo na hipótese de revelia do interessado. 
1.19. Nesse sentido é firme a jurisprudência do Tribunal. Pode-se citar como exemplo, dentre muitas outras decisões, o Acórdão 14038/2018-TCU-Primeira Câmara, relatado pelo ministro José Múcio Monteiro.
 Da pretensa falta de intimação das ora recorrentes acerca de existência de persecução impulsionada em ação civil pública 
1.20. Para as recorrentes, segundo dizem às peças 96, p. 5, e, 135, p. 5, as "razões que levaram a retomada das contas e sua transformação em tomada de contas especial" haveriam que estar "explicitada[s] em ação civil pública relatada nos autos. Inquérito civil Público 01400.205887/201656." Teria consistido em erro procedimental a falta de intimação da empresa ora recorrente acerca da tramitação da referida ação. 
Análise
1.21. Sem razão as recorrentes.
1. Em regra, as responsabilidades civil, administrativa e penal são independentes.  Em alguns casos específicos é que tal não se dá.  Admite-se que sentença proferida em processo penal mediante a qual se conclua pela não ocorrência material do fato ou pela negativa de sua autoria impeça a propositura ou a continuidade de ação nos âmbitos civil e, por extensão, administrativo, consoante entendimento pacífico no Supremo Tribunal Federal exarado nos Mandados de Segurança 21.948RJ, 21.708-DF e 23.635-DF. 
1. Como a ação mencionada na alegação será proferida por juízo cível, a situação fática não se subsumirá à hipótese que constitui exceção à regra aludida.
1. Vale registrar que o Supremo Tribunal Federal (STF) , no julgamento da Ação Direita de Inconstitucionalidade  (ADI)  2797, entendeu que o ato ímprobo é de natureza civil, nada obstante sejam algumas de suas sanções da esfera dos direitos políticos.  
1. A prática de tal ato, dada a sua natureza, repercute nas três esferas jurídicas independentes: penal, cível e administrativa. Não por outro motivo proferiu o STJ o acórdão mencionado no seguinte trecho do Informativo 584 daquela Corte:
DIREITO ADMINISTRATIVO. POSSIBILIDADE DE DUPLA CONDENAÇÃO AO RESSARCIMENTO AO ERÁRIO PELO MESMO FATO. Não configura bis in idem a coexistência de título executivo extrajudicial (acórdão do TCU) e sentença condenatória em ação civil pública de improbidade administrativa que determinam o ressarcimento ao erário e se referem ao mesmo fato, desde que seja observada a dedução do valor da obrigação que primeiramente foi executada no momento da execução do título remanescente. Conforme sedimentada jurisprudência do STJ, nos casos em que fica demonstrada a existência de prejuízo ao erário, a sanção de ressarcimento, prevista no art. 12 da Lei n. 8.429/92, é imperiosa, constituindo consequência necessária do reconhecimento da improbidade administrativa (AgRg no AREsp 606.352-SP, Segunda Turma, DJe 10/2/2016; REsp 1.376.481-RN, Segunda Turma, DJe 22/10/2015) . Ademais, as instâncias judicial e administrativa não se confundem, razão pela qual a fiscalização do TCU não inibe a propositura da ação civil pública. Assim, é possível a formação de dois títulos executivos, devendo ser observada a devida dedução do valor da obrigação que primeiramente foi executada no momento da execução do título remanescente. Precedente citado do STJ: REsp 1.135.858-TO, Segunda Turma, DJe 5/10/2009. Precedente citado do STF: MS 26.969-DF, Primeira Turma, DJe 12/12/2014. REsp 1.413.674-SE, Rel. Min. Olindo Menezes (Desembargador Convocado do TRF 1ª Região) , Rel. para o acórdão Min. Benedito Gonçalves, julgado em 17/5/2016, DJe 31/5/2016. 
1. Perfilha-se o infratranscrito entendimento do Superior Tribunal de Justiça, pacificado depois do julgamento dos Embargos de Divergência em RESP nº 875.163-RS no sentido de que somente a conduta dolosa é comum a todos os tipos de improbidade administrativa e que a culposa somente incide na hipótese de causação de prejuízo ao erário:
EMENTA
PROCESSUAL CIVIL E ADMINISTRATIVO. EMBARGOS DE DIVERGÊNCIA EM RECURSO ESPECIAL. IMPROBIDADE ADMINISTRATIVA. VIOLAÇÃO DE PRINCÍPIOS DA ADMINISTRAÇÃO PÚBLICA (ART. 11 DA LEI 8.429/92) . ELEMENTO SUBJETIVO. REQUISITO INDISPENSÁVEL PARA A CONFIGURAÇÃO DO ATO DE IMPROBIDADE ADMINISTRATIVA. PACIFICAÇÃO DO TEMA NAS TURMAS DE DIREITO PÚBLICO DESTA CORTE SUPERIOR. SÚMULA 168/STJ. PRECEDENTES DO STJ. EMBARGOS DE DIVERGÊNCIA NÃO CONHECIDOS.
1. (...) 
2. O tema central do presente recurso está limitado à análise da necessidade da presença de elemento subjetivo para a configuração de ato de improbidade administrativa por violação de princípios da Administração Pública, previsto no art. 11 da Lei 8.429/92. Efetivamente, as Turmas de Direito Público desta Corte Superior divergiam sobre o tema, pois a Primeira Turma entendia ser indispensável a demonstração de conduta dolosa para a tipificação do referido ato de improbidade administrativa, enquanto a Segunda Turma exigia para a configuração a mera violação dos princípios da Administração Pública, independentemente da existência do elemento subjetivo.
3. Entretanto, no julgamento do REsp 765.212/AC (Rel. Min. Herman Benjamin, DJe de 23.6.2010) , a Segunda Turma modificou o seu entendimento, no mesmo sentido da orientação da Primeira Turma, a fim de afastar a possibilidade de responsabilidade objetiva para a configuração de ato de improbidade administrativa.
4. Assim, o Superior Tribunal de Justiça pacificou o entendimento no sentido de que, para a configuração do ato de improbidade administrativa previsto no art. 11 da Lei 8.429/92, é necessária a presença de conduta dolosa, não sendo admitida a atribuição de responsabilidade objetiva em sede de improbidade administrativa.
5. Ademais, também restou consolidada a orientação de que somente a modalidade dolosa é comum a todos os tipos de improbidade administrativa, especificamente os atos que importem enriquecimento ilícito (art. 9º) , causem prejuízo ao erário (art. 10) e atentem contra os princípios da administração pública (art. 11) , e que a modalidade culposa somente incide por ato que cause lesão ao erário  (art. 10 da LIA) . (grifou-se) 
1. Diversamente, as decisões do Tribunal de Contas da União (TCU) nas persecuções de controle administrativo externo se fundam no mais abrangente juízo do atendimento do interesse público mediante o bom e regular emprego dos recursos objeto sob análise.  É o que se infere do art. 70 da Constituição da República, mediante o qual se atribui ao Controle Externo o poder de empreender fiscalizações de entidades da Administração Pública Federal não apenas quanto à legalidade, mas também quanto à legitimidade e à economicidade da aplicação de recursos públicos federais.
1. Tal preceito é expresso também no art. 93 do Decreto-Lei 200, de 25 de fevereiro de 1967, reproduzido no art. 66 de Decreto 93. 872, de 23 de dezembro de 1986, ambos recepcionados pela atual Lei Maior:
Art. 93. Quem quer que utilize dinheiros públicos terá de justificar seu bom e regular emprego na conformidade das leis, regulamentos e normas emanadas das autoridades administrativas competentes. (grifou-se) 
1. Conseguintemente, nos processos de controle administrativo, diversamente do que se dá nas ações judiciais de improbidade administrativa, pode haver julgamento em sentido desfavorável a agente público cuja conduta culposa não seja causadora de lesão ao erário, no sentido cível da expressão, qual a de dano qualificado de patrimonial. Com mais razão, portanto, quando a conduta, quer dolosa quer culposa, causar prejuízo ao erário.
1. Não é por outra razão, bem a propósito, que cumpre ao TCU julgar irregulares contas cujo exame lhe caiba também em casos de inexistência de débito, como preveem os combinados arts. 16, inciso III, alíneas b e c, 19, parágrafo único, e 58, incisos I a III, da Lei 8.443, de 1992.
 Da pretensa causação pelo decurso de tempo de prejuízo à defesa das recorrentes 
1.31. Às peças 96, p. 3-19, e 135, p. 3-20, as recorrentes alegam que teriam sido desrespeitados "prazos para o julgamento das contas apresentadas" estabelecidos nos arts. 30 e 31 da Instrução Normativa STN 1, de 15/1/1997. 
1.32. Teria sido apresentada "prestação de contas complementar" em 18/9/2009. Teria em 5/10/2009, mediante o expediente consistente na Carta/CPC 635/2009, subscrita em 5/10/2009 (peça 24, p. 39) , dado notícia do recebimento da prestação de contas e requerido documentos tidos por faltantes. Em 5/11/2009, mediante o expediente ora aposto à peça 133, teria o Controle Interno dado notícia do recebimento dos documentos requeridos mediante a mencionada carta. 
1.33. Teria havido no âmbito do Controle Interno erro de interpretação do arts. 8o, inciso III, e 10 da Instrução Normativa Conjunta MinC/MF 1, de 13/6/1995, no concernente ao termo inicial da contagem do prazo de cinco anos de guarda obrigatória de documentos comprobatórios do bom e regular emprego dos recursos captados. O marco temporal de início da contagem consistiria na "data do recebimento das doações ou patrocínios", e não de apresentação da prestação de contas, como estabelecido textualmente na parte final do referido artigo 10.
1.34. A intepretação equivocada do dispositivo teria induzido o Tribunal a erro de julgamento.
1.35. Sessenta e dois meses teriam intermediado entre a manifestação do Controle Interno, em 5/10/2009, "quanto a ressalvas na prestação de contas" por meio da Carta/CPC 635, e "manifestação a respeito do projeto", havida em 27/1/2015; cento de doze meses entre a primeira manifestação mencionada e a "emissão de documento de citação da empresa [ora recorrente]" havida "somente em abril de 2019" âmbito do Tribunal.
1.36. Por isso, teria tido lugar a prescrição da pretensão do Estado de, pessoalizado pelo Tribunal, aplicar sanção punitiva às ora recorrentes. O prazo em que se daria tal espécie de prescrição seria de cinco anos, como teria entendido o Supremo Tribunal Federal (STF) no MS 35971 TP/DF e no MS 32201/DF.
1.37. O próprio Tribunal teria entendido prescrita tal pretensão no caso concreto com base no entendimento de que o prazo prescricional respectivo é de cinco anos. O entendimento teria sido arrimado no art. 1o da Lei 9.873, de 23/11/1999.
1.38. Corolário, seria nulo o acórdão combatido.
1.39. A recorrente Érika Kramer assevera, ainda, à peça 135, p. 11, que o STF viria futuramente a se debruçar sobre a questão em decisão sobrevinda no RE 636886, de repercussão geral reconhecida.
Análise
1.40. Não assiste razão às recorrentes.
Do prazo de exigibilidade da guarda de documentos para a produção de prova contrária à fundadora de aplicação de sanção reintegratória do erário
1.41. Conquanto tenham feito as recorrentes associação ao instituto da prescrição, a questão fática da possibilidade de ter havido dificuldade para a obtenção de documentos se relaciona ao princípio da ampla defesa.  Tratar-se-á da questão da prescrição mais adiante nesta instrução.
1.42. No concernente à alegada não razoabilidade da exigência de produção de prova pelos ora recorrentes do bom e regular emprego dos recursos públicos a eles confiados, é de ver que o tempo medial possivelmente prejudicial da ampla defesa, por demasiado extenso, tem como termo inicial o momento da prática dos atos, comissivos ou omissivos, causadores de prejuízo a erário; como termo final, o chamamento do responsável ao procedimento de controle administrativo. 
1.43. Tendo sido feito o mencionado chamamento com tardamento não obstaculizador da obtenção de elementos probatórios eventualmente fundadores das alegações defensórias, não há que falar em prejuízo à sua elaboração. Portanto, a questão não se relaciona à data do ulterior julgamento do mérito das contas.
1.44. Perfilha-se o entendimento pacífico no Tribunal de que o lapso temporal aludido igual ou superior a dez anos é razoável para ter por constituída a citada violação se as razões de defesa não carecerem de produção de prova contrária à produzida em desfavor do interessado. 
1.45. Cite-se, a propósito, o Acórdão 78/2008-TCU-Plenário, relator o ministro Benjamim Zymler, proferido em resposta a consulta, cujo subitem 9.2.3 se transcreve:
9.2.3. documentos que não tiverem sido analisados pelo TCU, por exemplo, aqueles que se referirem a receitas percebidas ou despesas efetuadas por quem não presta contas ordinárias ao Tribunal, deverão ser guardados por dez anos, contados da data de recebimento ou de aplicação dos recursos, respectivamente. 
1.46. Por essa maneira, evita-se que a demora na fase apurativa da persecução de controle administrativo levada a efeito no âmbito do Controle Interno da Administração pública traga prejuízo à produção de provas pelo responsável em suas alegações de defesa.
1.47. A Corte fixou o prazo objeto da decisão por último citada, posteriormente estabelecido na sua Instrução Normativa 71, de 28/11/2012, com vistas à observação do princípio constitucional da ampla defesa. 
1.48. Interessa o seguinte excerto do relatório daquela decisão: 
[...] o prazo de dez anos, previsto na IN nº 49/2005, a contar da efetiva ocorrência das receitas ou despesas, é o limite temporal a ser observado para guarda de documentos que não tenham sido examinados na apreciação de contas do responsável. É o caso, por exemplo, dos gestores que não estão sujeitos à tomada ou prestação de contas ordinária, embora tenham seus atos sujeitos à fiscalização. Nessa hipótese, o prazo de guarda de documentos naturalmente não poderá ser de cinco anos após o julgamento das contas, razão pela qual o TCU fixou esse prazo em dez anos a partir da ocorrência da receita ou despesa [...] (grifou-se) 
1.49. Não é demasiado observar que descabe falar em aplicação do instituto da interrupção de contagem ao prazo de exigibilidade da guarda de documentos. Por duas razões. A uma, de natureza jurídica, porque o dito prazo é teleologicamente fundado no direito à ampla defesa do responsável e faticamente fundado na sua ignorância da existência da persecução de controle dificultadora da elaboração de sua defesa, o que faz juridicamente inaplicável uma interrupção de prazo prescricional, teleologicamente fundado em direito diverso, o à segurança jurídica, e faticamente fundado em despacho de determinação de feitura de citação. 
1.50. A duas, de natureza lógica, porque a interrupção seria inócua na medida em que reiniciaria a contagem de um prazo de exigibilidade de obtenção de documentos fundado numa presunção de ignorância da existência do procedimento persecutório que é afastada em caráter definitivo precisamente com a citação válida do responsável. Dito de outro modo, o reinício da contagem do prazo careceria de efeito prático porque a mencionada citação cessa definitivamente a presumida situação de ignorância da existência de persecução de controle administrativo, de modo que a sua feitura no prazo razoável fixado pereniza a exigibilidade cuja limitação temporal se fundava na possibilidade de prejuízo à defesa decorrente de eventual desconhecimento da imputação por prazo demasiado extenso.
b)	Do termo inicial da contagem do prazo de exigibilidade da guarda de documentos para a produção de prova contrária à fundadora de sanção reintegratória do erário
1.51. Interesse lembrar que, como decidiu a Corte no citado Acórdão 78/2008-TCU-Plenário, há dois critérios de estabelecimento do termo inicial da contagem do prazo: (i) se se tratar de recursos percebidos, consistirá ele na data do seu recebimento; (ii) se se cuidar de despesas efetuadas por gestores não sujeitos à persecução de controle efetuada por  tomada ou prestação de contas ordinária, consistirá ele na data de aplicação dos recursos.
c)	Da não expiração, no caso concreto, do prazo de exigibilidade da guarda de documentos para a produção de prova contrária à imputação de não comprovação do bom e regular dos recursos repassados 
1.52. Passa-se ao exame da aplicação do entendimento ao caso concreto.
1.53. As responsáveis se obrigaram a prestar contas dos recursos captados ao propor o empreendimento de ação custeada com recursos obtidos na forma Lei n° 8.313, de 1991 (Lei Rouanet) , razão por que o prazo decenal em foco se inicia na data de recebimento dos recursos, em conformidade com o decidido como decidido pela a Corte no citado subitem 9.2.3 do anteriormente citado Acórdão 78/2008-TCU-Plenário.
1.54. Para adotar termo inicial da contagem do prazo que lhes seja o mais favorável possível, cumpre considerar a data da última parcela de recursos captada, 30/6/2009 (v. apêndice a esta instrução, linha 99) . 
1.55. Dessa forma, haveria que considerar prejudicada a defesa das responsáveis houvessem sido elas citadas depois de 30/6/2019. Interessa lembrar que, dada a natureza não prescricional do prazo aqui em foco, cabe considerar a data da concretização da cientificação das imputações, e não a da prática do ato mediante o qual se ordenou a feitura da citação.
1.56. Tal não se deu. O MinC fez as ora recorrentes saberem da persecução de controle administrativo em 3/2/20015, com se verifica pela inspeção do aviso, juntado à peça 25, do recebimento do expediente acostado à peça 24.
 Da pretensa prescrição da pretensão do Estado de aplicar sanções reintegratórias às ora recorrentes
1.57. À peça 96, p. 32, e 135, p. 33, as recorrentes sustentam que haveria prescrito a pretensão do Estado de, pessoalizado pelo Tribunal, aplicar sanção reintegratória neste processo de controle administrativo.
1.58. Fazem-no tacitamente porque relacionam, posto que por equívoco, o instituto da prescrição à questão da pretensa dificultação da obtenção de documentos comprobatórios da aplicação dos recursos causada pelo decurso do tempo e porque um dos seus pedidos é o de nulidade de todos os itens do acórdão por força da pretensa prescrição ¿ incluídos, portanto, aqueles mediante os quais se lhes aplicou sanção reintegratória do erário.
Análise
1.59. A alegação tácita não merece prosperar.
1.60. Imprescritível é a pretensão do Estado de promover ações de ressarcimento de prejuízos contra agentes causadores de dano ao Erário. Pois reza o art. 37 da Constituição da República (CR) : § 5º - A lei estabelecerá os prazos de prescrição para ilícitos praticados por qualquer agente, servidor ou não, que causem prejuízos ao erário, ressalvadas as respectivas ações de ressarcimento.
1.61. É de citar o seguinte excerto da fundamentação do recente Acórdão 3793/2013-TCU-Segunda Câmara, relator o Ministro Aroldo Cedraz:
Quanto à prescrição do débito, ressalto que já está pacificado no âmbito do TCU o entendimento pela imprescritibilidade das ações de ressarcimento movidas pelo Estado contra agentes causadores de danos ao erário. O Tribunal deixou assente esse entendimento, por meio do Acórdão 2709/2008-TCU-Plenário, que deliberou acerca de Incidente de Uniformização de Jurisprudência relativo ao tema, pois considerou que, se o STF, intérprete maior e guarda da Constituição, já se manifestou no sentido de que a parte final do § 5º do art. 37 da Carta Política determina a imprescritibilidade das ações de ressarcimento, não seria razoável adotar posição diversa na esfera administrativa.
1.62. Com efeito, o Supremo Tribunal Federal (STF) , em decisão proferida no julgamento do Mandado de Segurança 26.210, publicado no Diário Oficial da União (D.O.U.) de 10/10/2008, reconheceu a imprescritibilidade das ações de ressarcimento de sua competência mediante o Acórdão 2709/2008-TCU-Plenário.  Na oportunidade, decidiu:
deixar assente no âmbito desta Corte que o art. 37 da Constituição Federal conduz ao entendimento de que as ações de ressarcimento movidas pelo Estado contra os agentes causadores de danos ao erário são imprescritíveis, ressalvando a possibilidade de dispensa de instauração de tomada de contas especial prevista no § 4º do art. 5º da IN TCU 56/2007.
1.63. Perfilha-se tal entendimento. O poder de persecução é absoluto nesses casos porque se protege o interesse público em recompor o patrimônio do Erário.
1.64. Vale anotar no julgamento em curso do Recurso Extraordinário 669069 no Supremo Tribunal Federal, com repercussão geral reconhecida, discutese o prazo de prescrição das ações de ressarcimento por danos causados ao erário não decorrentes de ato de improbidade administrativa.  Pedido de vista do ministro Dias Toffoli suspendeu o julgamento de 12/11/2014 (ATA Nº 33, de 12/11/2014. DJE nº 233, divulgado em 26/11/2014) . 
1.65. A União interpôs o recurso contra acórdão mediante o qual se aplicou o prazo prescricional de cinco anos para confirmar sentença que extinguiu a ação de ressarcimento por danos causados ao patrimônio público decorrente de acidente automobilístico. Defende a imprescritibilidade do prazo. 
1.66. De acordo com o ministro Teori Zavascki, relator do processo, é de interpretar de forma estrita a ressalva contida na parte final do parágrafo 5º do artigo 37 da Constituição Federal, que remete à lei a fixação de prazos de prescrição para ilícitos que causem prejuízos ao erário mas excetua as respectivas ações de ressarcimento. Entende o ministro que uma interpretação ampla da ressalva final conduziria à imprescritibilidade de toda ação de ressarcimento movida pelo erário, mesmo as fundadas em ilícitos civis não decorrentes de culpa ou dolo.
1.67. O ministro observou que no ordenamento jurídico brasileiro, a prescritibilidade, além de regra, é fator importante para a segurança e estabilidade das relações jurídicas e da convivência social. Daí que, no seu entender, a ressalva constitucional da imprescritibilidade se aplica exclusivamente às ações mediante as quais se busque o ressarcimento respectivo em favor do erário decorrentes de sanções por atos de improbidade administrativa. Reputou o magistrado que uma interpretação ampla dessa regra levaria a resultados incompatíveis com o sistema jurídico brasileiro, entre os quais, o de tornar imprescritíveis ações de ressarcimento por simples atos culposos.
1.68. O relator negou provimento ao recurso e propôs fixar como tese de repercussão geral que a imprescritibilidade a que se refere o parágrafo 5º do artigo 37 da Constituição diz respeito apenas a ações de ressarcimento de danos ao erário decorrentes de atos tipificados como improbidade ou ilícitos penais.
1.69. No momento da suspensão, além do relator, haviam votado a ministra Rosa Weber, que o acompanhou integralmente, e o ministro Luís Roberto Barroso, que também perfilhou o entendimento, mas sustentou tese de repercussão geral de menor alcance, qual o de considerar "prescritível a ação de reparação de danos à Fazenda Pública decorrente de ilícito civil".
Da pretensa prescrição da pretensão do Estado de aplicar sanções punitivas às ora recorrentes 
1.70. À peça 96, p. 32, e 135, p. 33, as recorrentes sustentam que haveria prescrito a pretensão do Estado de, pessoalizado pelo Tribunal, aplicar sanção reintegratória neste processo de controle administrativo.
Análise
1.71. Improsperáveis os apelos.
Do prazo da prescrição da pretensão do Estado de aplicar em processo de controle administrativo a sanção punitiva prevista do art. 57 da Lei 8.443, de 1992
1.72. Mediante o anteriormente citado Acórdão 1441/2016-TCU-Plenário, relator o ministro Benjamin Zymler, o Tribunal aprovou incidente de uniformização de jurisprudência em que firmou o entendimento de que a matéria se subordina ao prazo prescricional de dez anos indicado no art. 205 do Código Civil, contado a partir da data de ocorrência da conduta reprovável a ser sancionada. 
1.73. Transcrevemse os trechos do dispositivo do acórdão de interesse para o exame da alegação recursal:
ACORDAM os Ministros do Tribunal de Contas da União, reunidos em Sessão do Plenário, ante as razões expostas pelo Redator, em:
9.1. deixar assente que:
9.1.1. a pretensão punitiva do Tribunal de Contas da União subordina-se ao prazo geral de prescrição indicado no art. 205 do Código Civil;
9.1.2. a prescrição a que se refere o subitem anterior é contada a partir da data de ocorrência da irregularidade sancionada, nos termos do art. 189 do Código Civil;
9.1.3. o ato que ordenar a citação, a audiência ou oitiva da parte interrompe a prescrição de que trata o subitem 9.1.1, nos termos do art. 202, inciso I, do Código Civil;
9.1.4. a prescrição interrompida recomeça a correr da data em que for ordenada a citação, a audiência ou oitiva da parte, nos termos do art. 202, parágrafo único, parte inicial, do Código Civil;
9.1.5. haverá a suspensão da prescrição toda vez que o responsável apresentar elementos adicionais de defesa, ou mesmo quando forem necessárias diligências causadas por conta de algum fato novo trazido pelos jurisdicionados, não suficientemente documentado nas manifestações processuais, sendo que a paralisação da contagem do prazo ocorrerá no período compreendido entre a juntada dos elementos adicionais de defesa ou da peça contendo o fato novo e a análise dos referidos elementos ou da resposta da diligência, nos termos do art. 160, §2º, do Regimento Interno; (grifouse) 
Do termo inicial da contagem do prazo em que se dá a prescrição do Estado de aplicar em processo de controle administrativo a sanção punitiva prevista no art. 57 da Lei 8.443, de 1992
1.74. Transcreve-se trecho da fundamentação do paradigmático Acórdão 1.441/2006 lavrado por seu redator, ministro Walton Alencar Rodrigues:
No que se refere ao termo inicial do lapso prescricional, entendo que deve ser o mesmo que correntemente é utilizado pelo Tribunal, ou seja, a data da prática do ilícito administrativo.
Tal termo a quo fundamenta-se no princípio da actio nata, positivado no art. 189 do CC/2002, in verbis:
"Art. 189. Violado o direito, nasce para o titular a pretensão, a qual se extingue, pela prescrição, nos prazos a que aludem os arts. 205 e 206." (grifou-se) 
1.75. Entende-se que, tratando-se de imputação de não comprovação do bom e regular emprego de recursos percebidos por gestores sujeitos à persecução de controle efetuada mediante tomada de contas, a prática do ilícito se caracteriza a partir do recebimento dos recursos.
Da não ocorrência no caso concreto da prescrição da pretensão punitiva
1.76. Passa-se ao exame da aplicação do entendimento ao caso concreto.
1.77. As responsáveis se obrigaram a prestar contas dos recursos captados ao propor o empreendimento de ação custeada com recursos obtidos na forma Lei n° 8.313, de 1991 (Lei Rouanet) , razão por que o prazo decenal em foco se inicia na data de recebimento dos recursos, em conformidade com o decidido como decidido pela a Corte no citado subitem 9.2.3 do anteriormente citado Acórdão 78/2008-TCU-Plenário.
1.78. Caracterizouse a conduta reprovável consistente na não comprovação da boa e regular aplicação dos recursos a partir do momento da última captação de recursos. Pressupõese na adoção desse critério o emprego conjunto das diferentes parcelas repassadas por quem administre os recursos. Captou-se a última parcela de recursos em 30/6/2009 (v. apêndice a esta instrução, linha 99) . 
1.79. Por força da aplicação subsidiária do art. 202, inciso I e parágrafo único, do Código Civil brasileiro, em 21/3/2019 interrompeu-se a contagem de dez anos e recomeçou ela a correr ante a emanação de ordenamento de citação das ora recorrentes consubstanciada no pronunciamento de instrumento trazido à peça 68, em que se acolheu proposta nesse sentido formulada na instrução trazida à peça 66. 
1.80. Porque se citaram as ora recorrentes no curso do prazo prescricional cuja recontagem de reiniciou na data por último citada, descabe falar na ocorrência neste processo da prescrição sob análise.
 Da pretensa comprovação mediante os documentos acostados à prestação de contas do nexo de causalidade entre os recursos captados e as despesas realizadas 
1.81. Às peças 96, p. 6, e 135, p. 6, dizem as recorrentes que seria contraditório o juízo de ocorrência simultânea de irregularidade de execução financeira e de regularidade de execução física do objeto da atividade.
1.82. Às peças 96, p. 19-33, e 135, p. 20-35, que o Tribunal teria pautado sua decisão em parecer do Controle Interno em que não se teria concluído ter havido "má gestão" dos recursos pecuniários públicos a elas confiados, mas antes descumprimento do disposto no art. 30 da IN STN 1/1997 - imposição consistente em "formalismo exigido na apresentação das contas cujos documentos deveriam seguir à risca as instruções normativas".
1.83. Para as recorrentes, a irregularidade motivadora do julgamento combatido se cingiria à falta de "remissão ao número do projeto e a assinatura do credor no recibo que deveria acompanhar os cheques emitidos [...] de forma nominal". 
1.84. Não teria havido tal irregularidade formal porque os nomes dos credores constariam do subitem 3.7 do relatório juntado à peça 40, conquanto em ordem numérica diversa da constante da relação de pagamento aposta à peça 9, consistente no Anexo III à prestação de contas.  O fato de haverem sido nominais os cheques bancários emitidos em favor dos credores fariam prova do emprego dos recursos na execução do projeto, de modo que descaberia falar em desvio de finalidade.
1.85. As recorrentes dão exemplos de consolidações consistentes em associações de determinados cheques de fotocópias trazidas aos autos a recibos emitidos pelos beneficiários de que constariam referência ao projeto. 
1.86. Diante de tais associações e da não feitura de imputação de desvio de finalidade nos pareceres emitidos na esfera do Controle Interno se inferiria o descabimento da imputação de causação de dano ao erário.
Análise
1.87. A alegação não merece prosperar.
1.88. Preambularmente, importa enumerar cronologicamente as normas regedoras da aprovação e da execução do projeto, consoante o assinalado no item 17 do parecer técnico juntado à peça 22 e nos subitens 1.2, 2.2.1 e 2.2.10 do parecer financeiro acostado à peça 23: 
 a)  	Portaria MinC 46, de 13/13/1998 (vigente à época e revogada pela Instrução Normativa MinC nº 1, de 5/10/2010) ; 
b)  Lei n° 8.313, de 23/12/1991 (Lei Rouanet) , ante a dação de autorização para captar recursos na forma do art. 18 desta mediante a Portaria MinC 66, de 28/4/2005 (peça 5) ;
c)  condições e prazos relativos à prestação de contas previstos no Capítulo VIII da Instrução Normativa STN nº 1/97, por força do art. 39 da citada Portaria MinC 46, de 1998; 
d)  art. 7°, § 2°, do Decreto 5.761, de 2006; 
e) IN MinC 01/2010;
f) IN MinC 01/2013.
g) Portaria MinC 86, de 26/8/2014, estabelecedora de procedimentos para análise de prestação de contas de projetos culturais pendentes de conclusão até 31/12/2011 relativos ao mecanismo de incentivos fiscais do Pronac; 
h)  Instrução Normativa MinC n° 1, de 24/6/2013, no que couber, por força do art. 2° da portaria por último citada. 
1.89. Incumbe a quem administre recursos pecuniários públicos produzir prova do seu emprego bom e regular. Para tanto, não basta provar tão somente o atingimento dos fins almejados pela entidade autorizadora da captação dos recursos. Há também que produzir prova do nexo de causalidade entre os recursos pecuniários a serem empregados e as respectivas despesas registradas em documentos porque não se pode descartar a possibilidade de que estas tenham sido realizadas com recursos outros. 
1.90. Daí a obrigatoriedade, no caso sob análise, de que se tenha por provado o aludido nexo mediante a correspondência entre (i) o número e o valor de cada lançamento assinalado nos extratos da conta bancária específica para a movimentação dos recursos captados ¿ de emprego obrigatório por força do art. 29 da Lei n° 8.313, de 1991 ¿, consentâneo com os respectivos número e o valor do documento relativo ao lançamento (cheque ou ordem bancária) , (ii) a correspondente nota fiscal ou outro comprovante de liquidação do pagamento e (iii) o nome do credor listado em relação de pagamentos.   
1.91. É fundamental, portanto, que os comprovantes de liquidação de pagamento digam respeito a valores e datas conformes com os lançamentos registrados nos extratos bancários da conta específica para a movimentação dos recursos e contenham anotação de identificação do convênio relativo a seus objetos. Do contrário, resta impossibilitado o estabelecimento do nexo de causalidade mencionado e, por conseguinte, a comprovação da realização regular da despesa em aquisição de bem ou serviço mediante o emprego dos recursos pecuniários captados - e não mediante emprego doutros recursos.
1.92. Passa-se ao exame do caso concreto.
1.93. Registrou-se em apêndice a esta instrução quadro sinóptico do o exame de cada um dos documentos constantes dos autos, incluídos os juntados ao instrumento de recurso, disposto conforme a ordem cronológica dos lançamentos importantes havidos na conta bancária específica para a movimentação dos recursos pecuniários captados. Vale notar que se elaborou o quadro a partir do exposto na instrução trazida à peça 26 elaborada no âmbito do Controle Interno e isso explica o fato de conter ele remissões a folhas do procedimento de controle administrativo não constantes dos autos desta tomada de contas especiais.
1.94. Destacaram-se em negrito os números dos documentos ora trazidos aos autos para facilitar a sua identificação no quadro e verificação da eventual elisão com cada um deles da falha observada no documento correspondente apresentado na fase de instrução do processo.
1.95. Diante dos exames ali registrados, reputa-se reiterável o entendimento registrado no subitem 2.2.10 do parecer financeiro mencionado no sentido de que muitas são as inconsistências observáveis no conjunto de documentos apresentados a título de prestação de contas, incluídos os juntados aos instrumentos de recurso, a saber:
 falta na maioria dos documentos apresentados do nome do projeto, do número do Pronac ou do nome do proponente;
 falta de assinaturas dos credores em recibos apresentados; 
 falta das notas fiscais comprobatórias da liquidação de pagamentos de compras e serviços alegadamente efetuados com os recursos captados;
 notas fiscais incompletas, em que não se pode verificar o seu número, a descrição do respectivo bem adquirido ou serviço prestado.
1.96. Como se vê, diferentemente do alegado, a impossibilidade do estabelecimento do nexo de causalidade mencionado não decorre tão somente da falta de "remissão ao número do projeto e a assinatura do credor no recibo que deveria acompanhar os cheques emitidos [...] de forma nominal".  
1.97. As alegações recursais aduzidas se cingem à segunda inconsistência enumerada no segundo parágrafo anterior; silenciam acerca das demais, igualmente graves porque, por si sós, como também consideradas no frágil conjunto probatório produzido, impossibilitam o estabelecimento do nexo de causalidade aludido.  
1.98. Evidentemente, não se pode ter por comprovado o emprego de uma quantia debitada da conta bancária na execução do objeto da atividade incentivada se faltante o correspondente comprovante de liquidação de pagamento de que conste a referência à atividade ou à proponente, inconsistência, no caso sob análise, observável nos exames da correspondência relativamente à  maioria das movimentações de débito havidas. Diferentemente do alegado, não se trata de mera falha formal, mas antes não comprovação de que se empregaram de fato os valores debitados na conta bancária na execução do objeto da atividade.
EXAME DE REQUERIMENTOS
 Do requerimento de concessão de prazo para a produção de provas
1.99. Às peças 96, p. 24-32, 135, p. 32-34, e 158, p. 4, as recorrentes requerem a concessão de prazo para a apresentação de documentos mediante os quais faria prova da boa e regular aplicação dos recursos me tela.
1.100. A recorrente Érika Kramer assevera, à peça 158, p. 4, que faltariam "apenas três dos documentos para completar a lista de documentos do qual fora exigido complementação".
Análise
1.101. É de indeferir o requerimento.
1.102. Verifica-se que se instaram as responsáveis desde a fase interna do procedimento de controle administrativo a produzir provas em seu favor.  Primou-se na persecução pela observância do princípio do contraditório e da ampla defesa. 
1.103. As responsáveis podem incluir nos autos os novos elementos de prova que obtiverem. O sobrestamento o julgamento do recurso para a concessão de novo prazo para tanto feriria, todavia, o princípio da celeridade processual.
1.104. Ademais disso, como visto no item 23 desta instrução, a maioria dos documentos trazidos aos autos não se presta para comprovar o nexo de causalidade entre o débito havido na conta bancárias em e o emprego do valor debitado na execução do objeto da atividade incentivada.  
CONCLUSÃO
Das análises empreendidas se conclui que:
a)  não há que falar em invalidade da citação das ora recorrentes;
b) a não nomeação de defensor dativo não implica cerceamento de defesa;
c) não houve cerceamento de defesa por não intimadas as ora recorrentes acerca de investigação cível em curso;
d) o decurso do tempo não prejudicou as recorrentes por haver dificultado a obtenção de documentos de teria causado a prescrição das pretensões do Estado e lhes aplicar sanção reintegratória do erário e sanção punitiva;
e) não prescreveu a pretensão do Estado de aplicar às ora recorrentes sanção reintegratória do erário;
f) não prescreveu a pretensão do Estado de aplicar sanção punitiva às ora recorrentes;
g)  os documentos acostados à prestação de contas e os ora anexados aos instrumentos de recurso [não] fazem prova da boa e regular aplicação dos recursos pecuniários captados.
PROPOSTA DE ENCAMINHAMENTO
Do exposto, propõe-se, com fundamento nos arts. 32, inciso I, e 33 da Lei 8.443, de 16/6/1992:
 ao relator: 
a.1) indeferir os requerimentos de concessão de prazo para a apresentação de documentos e produção de prova testemunhal;
a.2) cientificar as ora recorrentes da decisão monocrática sobrevinda;
 ao Tribunal:
b.1) conhecer dos recursos e, no mérito, negar-lhes provimento;
b.2)  notificar da decisão sobrevinda o recorrente e os demais interessados notificados do Acórdão impugnado, sem deixar de anexar ao expediente de notificação cópia do relatório e da fundamentação da decisão."
	É o Relatório.

8.1. Ingo Dietrich Sohngen (28.475/OAB-RS), representando Alternativa Consultoria em Educação Cultura e Comunicação Social Ltda. - ME e Erika Antoinette Wilhelmine Coester Kramer.

Subprocurador-Geral Lucas Rocha Furtado.

TOMADA DE CONTAS ESPECIAL. LEI ROUANET. NÃO COMPROVAÇÃO DA BOA E REGULAR GESTÃO DOS RECURSOS CAPTADOS. CONTAS IRREGULARES COM DÉBITO E MULTA. RECURSO DE RECONSIDERAÇÃO. CONHECIMENTO. ARGUMENTOS INSUFICIENTES PARA A ALTERAÇÃO DO JULGAMENTO ANTERIOR. NEGATIVA DE PROVIMENTO. CIÊNCIA.

TOMADA DE CONTAS ESPECIAL (TCE)

Secretaria de Recursos (Serur); Secretaria de Controle Externo de Tomada de Contas Especial (SecexTCE).

Os presentes Recursos de Reconsideração devem ser conhecidos, eis que adimplidos os requisitos próprios, de conformidade com os arts. 32, inciso I, e 33, da Lei nº 8.443/1992.
2.	Como visto no relatório precedente, versam os autos acerca da tomada de contas especial instaurada pelo então Ministério da Cultura, em desfavor da empresa Alternativa - Consultoria em Educação, Cultura e Comunicação Social Ltda. e de Érika Antoinette Wilhelmine Coester Kramer, sócia-administradora da empresa, tendo em vista a não comprovação da boa e regular gestão de recursos captados mediante incentivo fiscal da Lei Rouanet, destinados ao Projeto Cultural Pronac 04-6304 - "Os ítalo-brasileiros na Região Sul".
3.	No âmbito do Tribunal, as responsáveis foram devidamente citadas, mas mantiveram-se silentes. Ato contínuo, foram julgadas à revelia, com condenação em débito e aplicação de multa.
4.	Entre as irregularidades apuradas inicialmente, no pertinente à impossibilidade do estabelecimento de nexo de causalidade entre os pagamentos efetuados e os recursos captados para o projeto cultural, destacam-se: a) falta de assinatura dos credores em diversos documentos fiscais; b) falta de referências ao nome do projeto, número do Pronac ou à conta bancária específica; c) falta da própria nota fiscal dos serviços ou comprovante de despesas de alguns serviços listados pelo proponente na relação de pagamentos, dentre outras.
5.	Na presente fase, as recorrentes requereram, em síntese, a nulidade da decisão combatida, bem assim alegaram que: a) seria inválida a citação por força do recebimento no endereço de Érika Kramer por pessoa diversa; b) a não nomeação de defensor dativo teria implicado no cerceamento de defesa; c) também teria havido cerceamento de defesa porque não intimadas as recorrentes acerca de investigação cível em curso; d) o decurso do tempo teria prejudicado a defesa por haver dificultado a obtenção de documentos e teria causado a prescrição das pretensões do Estado para aplicar sanção reintegratória do erário e sanção punitiva; e) os documentos acostados à prestação de contas e os anexados aos recursos fariam prova da boa e regular aplicação dos valores captados.
6.	A análise empreendida pela Serur refutou, com propriedade, todos os argumentos apresentados pelas recorrentes, pugnando pela correta responsabilização no aresto condenatório, afastando as argumentações referentes à suposta invalidade da citação e ao decurso de prazo em prejuízo à defesa; à alegação quanto à necessidade de nomeação de defensor dativo e à pretensa prescrição das pretensões ressarcitória e punitiva. 
7.	Quanto ao mérito, acolho, na integralidade, a instrução da Serur, que contou com a concordância do parecer do MPTCU, incorporando-a às minhas razões de decidir, no sentido de negar provimento aos recursos, mantendo-se o julgamento pela irregularidade das contas.
8.	Com efeito, não assiste razão às recorrentes em nenhuma das alegações apresentadas, como bem analisado na judiciosa instrução da unidade técnica. 
9.	Reforço que a condenação havida está em conformidade com a pacífica jurisprudência desta Corte, no sentido de que os valores captados ao amparo da Lei de Incentivo à Cultura são recursos públicos federais originários de renúncia tributária da União, o que faz incidir sobre o captador dos recursos o dever de prestar contas do seu uso, a teor do disposto no parágrafo único, art. 70, da Constituição Federal/88 (Acórdão 2076/2011-TCU-Plenário, 5.097/2014 - 1ª Câmara, 4.028/2010 - 2ª Câmara, dentre outros) .
10.	Ora, o ônus de comprovar a regularidade da integral aplicação dos recursos públicos compete ao gestor, nos termos do mencionado dispositivo constitucional, bem como do art. 93 do Decreto-lei nº 200/1967, por meio de documentação consistente, que demonstre, de forma efetiva, os gastos incorridos e o liame causal entre as despesas realizadas e os recursos federais captados, o que não ocorreu nos presentes autos.
11.	Nesse contexto, entendo pertinente reforçar os esclarecimentos quanto à suposta invalidade da citação e à alegada prescrição da pretensão ressarcitória e punitiva, eis que, como bem anotado pela Serur, elas efetivamente não ocorreram.
12.	O modelo de citação promovido pelo TCU, com desnecessidade de intimação pessoal, segue normativo próprio, tendo sido reconhecida sua validade pelo STF, consoante a seguir: 
"AG.REG.NO MANDADO DE SEGURANÇA 25.816-1 (486) PROCED.: DISTRITO FEDERAL RELATOR: MIN. EROS GRAU
 (...) 
Decisão: O Tribunal, por unanimidade, negou provimento ao agravo regimental, nos termos do voto do Relator. Ausentes, justificadamente, o Senhor Ministro Ricardo Lewandowski e, neste julgamento, o Senhor Ministro Marco Aurélio. Presidiu o julgamento a Senhora Ministra Ellen Gracie. Plenário, 12.06.2006.
EMENTA: AGRAVO REGIMENTAL. MANDADO DE SEGURANÇA. DESNECESSIDADE DE INTIMAÇÃO PESSOAL DAS DECISÕES DO TRIBUNAL DE CONTAS DA UNIÃO. ART. 179 DO REGIMENTO INTERNO DO TCU. INTIMAÇÃO DO ATO IMPUGNADO POR CARTA REGISTRADA, INICIADO O PRAZO DO ART. 18 DA LEI N. 1.533/51 DA DATA CONSTANTE DO AVISO DE RECEBIMENTO. DECADÊNCIA RECONHECIDA. AGRAVO IMPROVIDO.
1.O envio de carta registrada com aviso de recebimento está expressamente enumerado entre os meios de comunicação de que dispõe o Tribunal de Contas da União para proceder às suas intimações.
2. O inciso II do art. 179 do Regimento Interno do TCU é claro ao exigir apenas a comprovação da entrega no endereço do destinatário, bastando o aviso de recebimento simples.
3. O prazo decadencial para a impetração do mandado de segurança conta-se da data constante do aviso de recebimento e não admite suspensão ou interrupção.
4. Agravo regimental a que se nega provimento."
 (Diário da Justiça, seção 1, de 4/8/2006 - páginas 24/25) 
13.	Nesse passo, também não há que se falar em prescrição da pretensão punitiva do Tribunal, a qual, nos termos do entendimento firmado no Acórdão 1441/2016-TCU-Plenário (Rel. Ministro Benjamin Zymler) , subordina-se ao prazo geral de prescrição indicado no art. 205 do Código Civil, qual seja, dez anos contados a partir da data de ocorrência da irregularidade sancionada (in casu, a última captação) , nos termos do art. 189 do Código Civil. E conforme analisado pela Serur, in verbis:
"22.8 As responsáveis se obrigaram a prestar contas dos recursos captados ao propor o empreendimento de ação custeada com recursos obtidos na forma Lei n° 8.313, de 1991 (Lei Rouanet) , razão por que o prazo decenal em foco se inicia na data de recebimento dos recursos, em conformidade com o decidido pela Corte no citado subitem 9.2.3 do anteriormente citado Acórdão 78/2008-TCU-Plenário.
22.9. Caracterizouse a conduta reprovável consistente na não comprovação da boa e regular aplicação dos recursos a partir do momento da última captação de recursos. Pressupõese na adoção desse critério o emprego conjunto das diferentes parcelas repassadas por quem administre os recursos. Captou-se a última parcela de recursos em 30/6/2009 (v. apêndice a esta instrução, linha 99) . 
22.10. Por força da aplicação subsidiária do art. 202, inciso I e parágrafo único, do Código Civil brasileiro, em 21/3/2019 interrompeu-se a contagem de dez anos e recomeçou ela a correr ante a emanação de ordenamento de citação das ora recorrentes consubstanciada no pronunciamento de instrumento trazido à peça 68, em que se acolheu proposta nesse sentido formulada na instrução trazida à peça 66. 
22.11.  Porque se citaram as ora recorrentes no curso do prazo prescricional cuja recontagem de reiniciou na data por último citada, descabe falar na ocorrência neste processo da prescrição sob análise."
14.	Quanto à suposta prescrição do ressarcimento ao erário, importa esclarecer adicionalmente, nesta oportunidade, em reforço à escorreita análise da Serur, que a jurisprudência desta Corte de Contas ainda é pacífica no sentido de que as ações de ressarcimento movidas pelo Estado contra os agentes causadores de danos ao Erário são imprescritíveis, nos termos do art. 37, § 5º, da Constituição Federal, da Súmula TCU 282 e de farta jurisprudência do Tribunal. 
15.	Não é do desconhecimento deste Tribunal que, na sessão virtual encerrada no dia 17/04/2020, o Plenário do STF, ao apreciar o RE 636.886, decidiu, em repercussão geral, fixar a tese de que "É prescritível a pretensão de ressarcimento ao erário fundada em decisão do Tribunal de Contas". Entretanto, a questão ainda está em análise interna pelo TCU, com vista à apresentação de recurso ao STF, prevalecendo, neste momento, a jurisprudência reinante, de modo que, neste momento, não há falar em prescrição do débito, como alegado.
16.	Nesse mesmo sentido tem caminhado os julgados desta Corte de Contas, a exemplo do entendimento acerca da prescrição da pretensão ressarcitória do TCU apresentado pelo Ministro Benjamin Zymler (Acórdão 5236/2020-TCU-Primeira Câmara, Sessão de 05/05/2020) , in verbis:
"12.Enfatizo que estou aplicando a jurisprudência atual desta Corte de Contas sobre a matéria, consolidada na Súmula 282, para a prescrição do débito apurado e, no que tange à eventual aplicação de sanções, no incidente de uniformização de jurisprudência apreciado pelo Acórdão 1441/2016-TCU-Plenário, que adotou o prazo geral de prescrição indicado no art. 205 do Código Civil. Não desconheço que recentemente o Supremo Tribunal Federal, no âmbito do RE 636886/AL, fixou o seguinte enunciado para o Tema 899: "É prescritível a pretensão de ressarcimento ao erário fundada em decisão de Tribunal de Contas". Não obstante essa respeitável decisão, ainda pairam diversas dúvidas sobre a matéria, pois é possível a conclusão de que a deliberação não tratou da prescrição do processo de controle externo levado a cabo perante o Tribunal de Contas da União, mas sim da prescrição intercorrente ocorrida durante a fase de execução do acórdão condenatório do Tribunal.
13.A decisão do STF versou sobre recurso extraordinário interposto pela União contra acórdão do Tribunal Regional Federal da 5ª Região que negou provimento a embargos de declaração opostos contra acórdão de sua lavra, assim ementado:
"EMENTA: TRIBUTÁRIO. PROCESSUAL CIVIL. EXECUÇÃO FISCAL. PROCESSO PARALISADO POR MAIS DE CINCO ANOS. PRESCRIÇÃO INTERCORRENTE. OCORRÊNCIA. 1. Para fins práticos, deve-se observar quando a Fazenda Pública foi intimada a providenciar o andamento do feito. Passados cinco anos sem diligências concretas, ocorre a prescrição intercorrente. Caso haja suspensão na forma do art. 40, da Lei n. 6.830/80, ocorre a extinção se o feito permanecer paralisado por mais de seis anos. 2. Na hipótese dos autos, houve o arquivamento sem baixa do processo em 12.08.1999 e até a data da sentença extintiva do feito em 05.06.2006, a Fazenda Nacional não apresentou nenhuma medida concreta quanto à localização do devedor ou de seus bens. Revela-se, portanto, inequívoca a ocorrência da prescrição intercorrente."
14.No caso, a Fazenda Pública deixou a ação paralisada por mais de seis anos, o que ensejou a declaração de prescrição intercorrente no aludido caso concreto. Como se vê da leitura da ementa, a questão controversa em discussão naquela deliberação era unicamente a prescrição intercorrente ocorrida durante a fase de execução do acórdão condenatório do Tribunal.
15.Com base nessa possível interpretação, a matéria decidida no aludido feito não teria nenhuma repercussão de ordem prática e jurídica na presente tomada de contas especial, cujo título executivo extrajudicial ainda não se formou. Caso a AGU, na execução de eventual decisão condenatória proferida neste feito, deixe de adotar as medidas pertinentes dentro do prazo de cinco anos, aí sim haverá a aplicação da tese emanada no RE 636886, com o reconhecimento da prescrição intercorrente da ação de ressarcimento ao erário fundada em decisão de Tribunal de Contas (a ação de execução fiscal) , pela hipotética inação da Fazenda Pública.
16.Ainda que se interprete que a decisão do STF seja também aplicável à tramitação do processo de controle externo no âmbito do TCU, exsurgem outras diversas questões fundamentais para que esta Corte de Contas estabeleça novo tratamento acerca da prescrição do débito e da pretensão punitiva, em particular qual seria o dies a quo  (data de ocorrência do fato irregular ou data do seu conhecimento pelo TCU) e as hipóteses de interrupção da prescrição.
17.Diante de todas as dúvidas ainda existentes sobre a decisão do STF no âmbito do RE 636886, opto por aplicar ao caso em exame a jurisprudência do TCU então existente, que se fundamenta no art. 37, § 5º, da Constituição Federal, no que tange ao ressarcimento do prejuízo, e no art. 205 da Lei 10.406/2002 (Código Civil) , no que se refere à pretensão punitiva." (grifos acrescentados) 
17.	Assim, os recursos apresentados não merecem prosperar, devendo ser mantido, por conseguinte, a deliberação combatida.
	Ante o exposto, VOTO por que o Tribunal adote o Acórdão que ora submeto à apreciação deste Colegiado.
TCU, Sala das Sessões Ministro Luciano Brandão Alves de Souza, em 27 de abril de 2021.
AROLDO CEDRAZ 
Relator